臺灣高等法院刑事判決
110年度上更一字第149號
上  訴  人  
即  被  告  王明玉



選任辯護人  黃勝文律師
上列上訴人因偽造有價證券等案件，不服臺灣新北地方法院108
年度訴字第622號，中華民國108年11月20日第一審判決（起訴案
號：臺灣新北地方檢察署107年度偵字第17774號），提起上訴，
經本院判決後，由最高法院發回更審，本院判決如下：
    主  文
原判決撤銷。
王明玉犯偽造有價證券罪，處有期徒刑參年肆月。如附表所示偽
造之支票壹紙沒收。
    犯罪事實
一、王明玉與林素華為夫妻（兩人於民國104年2月2日結婚，於1
    08年間離婚），林素華曾任寶合良企業有限公司（下稱寶合
    良公司）負責人（自96年2月16日起至106年7月12日止），
    寶合良公司向彰化商業銀行新店分行申請帳號為00-0000000
    號支票帳戶（下稱本案支票帳戶），並於103年5月16日領用
    含票號KN0000000號在內之空白支票100張使用。詎王明玉意
    圖為自己不法所有及意圖供行使之用而偽造有價證券之犯意
    ，於103年5月16日至105年9月間之某時點，在新北市○○區○○
    路000巷00○0號住處或同市○○區○○路000○0號寶合良公司工廠
    二者中之一處，竊得林素華所保管寶合良公司票號KN000000
    0空白支票1紙，並盜用林素華保管之寶合良公司及負責人林
    素華之大小章，蓋印於該空白支票發票人欄，嗣委由某身分
    不詳、不知內情之人填寫發票日為107年3月8日，票面金額
    為新臺幣（下同）58萬元，完成票據行為而偽造如附表所示
    支票1紙（下稱系爭支票），並於105年9月初至同月中旬間
    某日，在新北市○○區○○路0巷00號林清祥（已於105年12月過
    世）住處，將系爭支票交予不知情之林清祥周轉，嗣林清祥
    無法調得現金，將系爭支票返還予王明玉。王明玉繼於107
    年3月初某日，在新北市○○區○○路000號1樓7-11便利商店，
    將系爭支票交付不知情之劉貴忠（已於107年11月過世），
    允諾給予報酬而委請其代為提示兌領。劉貴忠乃於107年3月
    8日，將系爭支票存入其中國信託商業銀行崇德分行0000000
    00000帳戶託收，惟因彰化商業銀行新店分行於翌（9）日11
    時30分許，將有人提示系爭支票之事通知寶合良公司現任負
    責人江旭章，寶合良公司旋即辦理掛失止付，系爭支票因而
    遭到退票，未獲兌現。
二、案經林素華、寶合良公司訴由新北市政府警察局三峽分局報
    告臺灣新北地方檢察署檢察官偵查起訴。 
    理  由
壹、程序方面
一、按親屬間竊盜，依刑法第324條第2項規定，屬告訴乃論之罪
    ，而6個月告訴期間之起算點，以知悉犯人之時起算，所謂
    知悉，係指得為告訴之人確實知道犯人之犯罪行為而言，即
    以告訴人之主觀為標準；且其知悉必須達於確信之程度，如
    僅係懷疑，尚難謂為知悉（司法院院字第1023號解釋參照）
    。查上訴人即被告王明玉（下稱被告）與告訴人林素華為配
    偶關係，有被告之戶籍資料可憑（原審卷第249頁），告訴
    人林素華於107年3月9日知悉其所管領之票號KN0000000號支
    票遭人偽造並提示，乃於同年月17日對被告提出竊盜告訴（
    偵卷第25頁、第118頁、第199頁），未逾刑事訴訟法第237
    條第1項之告訴期間，其告訴自屬合法。至於被告之辯護人
    雖稱：林清祥係告訴人林素華之胞兄，於105年9月生病期間
    曾持系爭支票對外調借現金而在市面流通，告訴人林素華不
    可能毫無聞問，且依告訴人林素華所言，至遲於106年2月亦
    已知悉系爭支票之下落，卻至107年3月始行告訴，本件竊盜
    部分告訴不合法云云。但查告訴人林素華於偵查中證稱：我
    並未保管林清祥之印章，我是在系爭支票遭人提示後，才知
    道支票背面蓋有林清祥的章等語（偵卷第115頁），證人即
    林清祥生前同居友人藍青松於偵查中證稱：我於105年9月間
    受林清祥委託拿系爭支票去借錢，只有向我朋友及太太、嬸
    嬸周轉，但都沒有借成，就把票退還給林清祥，我當時認識
    被告但不太熟，跟告訴人林素華也不熟等語（偵卷第244至2
    45頁），可知證人藍青松並未持系爭支票向告訴人林素華或
    其親友調現，亦無任何證據證明告訴人林素華於105年9月間
    知悉林清祥曾持系爭支票對外行使，參以其與林清祥當時並
    未居住於同地址，自難僅因係林清祥胞妹，遽認告訴人林素
    華於105年9月間業已知悉林清祥持系爭支票對外行使之事。
    辯護人復以：由該本支票簿100張支票中，兌現85張、空白
    掛失14張，僅系爭支票未予掛失（本院按：應指遭退票），
    可見告訴人林素華早已知悉開立系爭支票，嗣因雙方婚姻關
    係衝突加劇，且系爭支票仍在被告手中，故不予掛失，先變
    更印鑑章，待提示時始提出告訴等語，但觀之寶合良公司掛
    失支票之先後順序為系爭支票在先（107年3月9日），其他
    未遭提示之支票掛失在後（107年3月12日），有掛失止付通
    知書在卷可憑（偵卷第63頁、第65頁，本院前審卷第141頁
    、第143頁），告訴人林素華雖於偵查庭稱：106年2月間我
    發現遭竊，但續稱：不確定是哪張支票失竊等語（偵卷第11
    5頁、第118頁），可知告訴人林素華係於107年3月9日輾轉
    接獲銀行通知始知悉係何張支票遭人提示，進而確認被告有
    竊取系爭支票之犯罪事實，此前僅屬懷疑，未達確信之程度
    。被告方面指告訴人林素華申告不合法，不足採信。
二、證據能力
　㈠按被告之自白，非出於強暴、脅迫、利誘、詐欺、疲勞訊問
    、違法羈押或其他不正之方法，且與事實相符者，得為證據
    。被告或共犯之自白，不得作為有罪判決之唯一證據，仍應
    調查其他必要之證據，以察其是否與事實相符，刑事訴訟法
    第156條第1項、第2項分別定有明文。而上開強暴、脅迫、
    利誘、詐欺、疲勞訊問、違法羈押等不正方法，均係出於「
    偵審機關」外顯之違法手段，至於被告自白之動機為何，則
    屬其內心之意思，本有多種可能性，難自外部觀察得知，或
    係為求輕判，或係出於悔悟而和盤托出，均有可能。然若「
    偵審機關」並無不法取證之情形，即不能執其動機而否定自
    白之任意性。關於被告於警詢、偵查、原審及本院（含前審
    ）之供述，被告稱均在其自由意識下所為之陳述，僅爭辯警
    詢所述與偵查、審理時所述不同部分並非實在等語（本院卷
    第250頁），既無來自於偵審機關之違法取供，倘其所述與
    事實相符，自得為證據。被告及辯護人雖以：被告於107年4
    月15日所作第1、2次警詢筆錄，因係遭受劉貴忠之誘導，故
    無證據能力云云（本院卷第62頁）。然劉貴忠為同案證人而
    非偵審機關，其是否曾對被告為誘導？被告是否因該誘導而
    為不實陳述？屬被告供述內容證據力之範疇，要難與證據能
    力混為一談，被告、辯護人上揭所陳，並無可採。
　㈡本判決認定犯罪事實所引用之供述及非供述證據，並無證據
    證明係公務員違背法定程序所取得，檢察官就供述證據均同
    意其證據能力，被告及辯護人不爭執證據能力（本院卷第60
    至62頁），迄至言詞辯論終結前均無異議，非供述證據之證
    據能力當事人均無爭執（本院卷第62至63頁），本院審酌該
    等證據資料製作時之情況，亦無違法不當及證明力明顯過低
    之瑕疵，作為證據應屬適當，認均有證據能力。又辯護人所
    提準備書狀爭執證人林素華偵查中證述之證據能力（本院卷
    第73頁），與其當庭所述不同（本院卷第62頁），但因該證
    人偵查中已依法具結，且於原審審理時以證人身分到庭接受
    交互詰問並踐行合法調查程序，外在訊問過程未有顯不可信
    之情況，其偵查中所述即有證據能力，至於被告及辯護人爭
    執證人林素華、林佩珍之警詢及於書狀爭執林佩珍、李林伴
    偵查供述之證據能力，因本院並未引用作為認定被告犯罪事
    實之積極證據，即不贅論此部分證據能力有無之認定，併此
    敘明。
貳、實體方面
一、認定犯罪事實所憑之證據及理由
　  訊據被告坦承於上揭時、地持系爭支票先後交由林清祥、劉
    貴忠調現、提示兌付等情不諱，但矢口否認有何犯行，辯稱
    ：系爭支票乃於105年7、8月間由林素華在住處交付給我，
    用來支付我生病之醫療費及一般費用，拿到時票上之金額、
    日期、大小章均已填好、蓋印，我並無竊取、偽造系爭支票
    云云。辯護人為被告辯護以：被告與告訴人林素華於104年2
    月2日才剛辦完結婚登記，不可能在蜜月期就偷竊支票及盜
    蓋公司大小章。被告於104年7月間因為罹癌進行手術而需要
    費用，既急需金錢支付醫療費用，怎會填載發票日為1年半
    之後之107年3月8日？顯然違背經驗法則。又被告於警詢時
    ，因劉貴忠要求被告不要使其受到牽連，並教導被告如何陳
    述，故被告第1、2次警詢筆錄均受劉貴忠誘導而為不實陳述
    ，自不能因此認為被告曾供稱票面金額及日期為被告託人代
    寫等情屬實。而告訴人林素華開立支票時係按編號依序開立
    ，且有習慣以一次性開立多張遠期支票，自應注意每張遠期
    支票兌現時間以確保帳戶內有足額可兌現，避免影響債信，
    票號KN0000000為104年2月4日開立、票號KN0000000為同年
    月5日開立，相隔1日，怎會不知道系爭支票不見，況且其餘
    14張空白掛失之支票並非完全空白票據，僅因事後重新開立
    或改領現金而無人持之兌現，顯見系爭支票縱遭以空白票據
    為由掛失，但無法排除乃告訴人林素華親自開立之可能，告
    訴人林素華與被告間於106年間感情破裂，並為離婚及剩餘
    財產分配數額劍拔弩張，告訴人林素華挾怨報復所為指訴不
    能採信，至於證人林佩珍與李林伴為告訴人林素華之親人而
    有偏袒，況行竊之人豈會將行竊之事昭告他人，故該二名證
    人之證詞亦不足補強告訴人林素華之指訴，綜上，應為被告
    無罪之諭知等語。經查：
　㈠被告與告訴人林素華為夫妻（兩人於104年2月2日結婚），林
    素華曾任寶合良公司負責人（自96年2月16日起至106年7月1
    2日止），寶合良公司有向彰化商業銀行新店分行申請本案
    支票帳戶，並於103年5月16日領得含票號KN0000000號在內
    該分行之空白支票本（票號KN0000000至KN0000000）等情，
    業據證人即告訴人林素華於偵查及原審中證述明確（偵卷第
    114至115頁、第196至197頁，原審卷第146頁），並有寶合
    良公司設立登記表（偵卷第265至269頁）及彰化商業銀行新
    店分行107年11月30日彰新店字第10700176號函及附件（偵
    卷第169至187頁）附卷可稽。
　㈡被告曾於105年9月初至中旬間之某日，在林清祥上揭住處，
    將系爭支票交予林清祥周轉現金，惟其後林清祥無法以該支
    票調得現金，乃又將之交還被告乙節，業據被告於偵查及本
    院審理時供承在卷（偵卷第116頁、第248頁，本院卷第59頁
    、第236頁、第255頁），並經證人藍青松於偵查中證述明確
    （偵卷第244至248頁），且有系爭支票正反面影本（反面蓋
    有林清祥印文）附卷可稽（偵卷第55頁）。被告又於107年3
    月初某日，在新北市○○區○○路000號1樓7-11便利商店，將系
    爭支票交付劉貴忠，允諾給予報酬而請其代為提示兌現，劉
    貴忠乃於107年3月8日將系爭支票存入其中國信託商業銀行
    崇德分行帳戶（帳號為000000000000號）託收等情，業據被
    告於警詢（第2次）、偵查、原審及本院審理時均坦承將系
    爭支票交予劉貴忠代為提示兌現等情不諱（偵卷第19頁、第
    242頁，原審卷第55頁，本院前審卷第194至195頁，本院卷
    第254至255頁），並經證人劉貴忠於警詢時證述受被告之託
    提示系爭支票等情甚明（偵卷第42至44頁），且有系爭支票
    正反面影本（反面載有劉貴忠上揭銀行帳號）附卷可稽（偵
    卷第55頁）。至於被告於本院準備程序時曾稱持系爭支票向
    劉貴忠借款云云，與其歷次所供及證人劉貴忠證述不符，從
    而借款之說難認屬實，核無可採。又系爭支票經劉貴忠提示
    ，彰化商業銀行新店分行於107年3月9日11時30分許，將此
    事通知發票人寶合良公司，寶合良公司旋即辦理掛失止付，
    系爭支票因而遭到退票乙節，亦經證人林素華及江旭章於偵
    查中證述系爭支票掛失止付之情明確（偵卷第114至116頁、
    第198頁），並有系爭支票正反面影本及退票理由單、掛失
    止付票據提示人資料查報表、票據掛失止付通知書及遺失票
    據申報書（偵卷第59頁、第61至65頁）附卷可稽。以上足認
    被告確實在105年9月前即已持有系爭支票並先後以票據權利
    人自居而將該支票交付予他人調現、提示而行使甚明。
　㈢被告在105年9月前即已持有系爭支票，依卷附公司登記資料
    所示，當時寶合良公司之負責人仍為林素華，證人即告訴人
    林素華於偵查及原審審理時均證稱：系爭支票並非由其本人
    所簽發等語明確（偵卷第115頁、第243頁、第249至250頁，
    原審卷第151頁），且經本院向彰化商業銀行新店分行調取
    寶合良公司過往簽發並已兌付之KN0000000、423、427、436
    、453、454、456、457、462、479、490、492票號之支票影
    本（本院卷第119至132頁），及告訴人林素華於偵查中當庭
    書寫字跡（偵卷第255頁），與系爭支票字跡互相比對，前
    二者與系爭支票之國字大寫「伍」、「捌」、「萬」、「元
    」之書寫方式及阿拉伯數字「8」之下筆筆順顯有不同，甚
    至被告於原審審理時也稱系爭支票上之筆跡不太像是林素華
    的等語（原審卷第231至232頁），證人林素華前開所證堪予
    採信，足認系爭支票並非由寶合良公司負責人林素華所簽發
    ，倘與發票人之直接後手間無其他票據原因存在（詳後述㈥⒈
    ），該紙支票屬遭人偽造之支票乙情應可認定。
　㈣證人即告訴人林素華於偵查中證稱：我都將空白支票本及寶
    合良公司大小章放在皮包，在公司時會放在辦公司鐵櫃內，
    回到家後會放在房間內，寶合良公司大小章並未遭竊，只是
    被偷蓋而已；我平時不會預先在空白支票上蓋章；系爭支票
    上的印文是寶合良公司原本的大小章，但不是我蓋印的，其
    上字體也不是我的筆跡；二姐（即林佩珍）雖曾於106年2月
    間請大姐（即李林伴）提醒我說被告曾在娘家對二姐說他有
    偷撕我的空白支票，要我小心一點，我當時僅有檢查106年
    的空白支票，沒有發現空白支票遭竊的情形，無法確定是哪
    張支票遭竊，所以沒有立刻報警，只有跟彰化銀行襄理說支
    票可能被偷，故剩下的空白支票都不要用了，日後若有支票
    被提示，一定要先電話通知我，並於106年8月8日變更負責
    人印鑑章，但沒有把這件事告訴被告；我於107年3月9日經
    彰化商業銀行新店分行告知有人提示，我回應說沒有開這張
    支票，再查支票存根，始知系爭支票是遭被告竊取空白支票
    後偽造、行使等語（偵卷第114至115頁、第117至118頁；第
    198至199頁；第243頁、第249至250頁），於原審審理時證
    稱：我都將空白支票本及寶合良公司大小章放在皮包，此事
    除我之外，就只有被告知道，我兒子也不知道；二姐林佩珍
    雖曾於106年2月間請大姐李林伴提醒我說被告有偷我支票，
    但因我不知道被告是在104年就偷了，故僅檢查106年的空白
    支票本，並未發現哪張空白支票遭竊，後來因為害怕，就把
    剩下的空白支票退給銀行，直到銀行打電話說有人提示系爭
    支票，我去查支票號碼，才知道是系爭支票遭竊；我都是自
    己開票，不曾請別人開過，連我兒子都沒有，也沒有把寶合
    良公司的空白支票交給被告開，我確定系爭支票不是我開給
    被告或把該張空白支票交給被告等語（原審卷第147頁、第1
    51頁、第153至154頁），前後證述相符。另證人林佩珍於林
    清祥過世後曾聽被告自稱有拿取林素華的支票，林佩珍將此
    事轉述給李林伴，李林伴再轉述給林素華知悉等情，亦據證
    人林佩珍、李林伴於原審審理時證述明確（原審卷第133至1
    40頁、第141至145頁），雖其等並非親見被告拿取系爭支票
    ，故不得以其等之證詞為直接或間接證據證明被告竊盜犯行
    ，但關於被告曾於訴訟外自白拿取告訴人林素華支票之情及
    林佩珍轉述給李林伴、李林伴再轉述給林素華知悉，仍為證
    人林佩珍、李林伴親身之經歷，可用以補強證人林素華所證
    其輾轉得知支票可能遭被告竊取，故而請銀行遇有支票提示
    兌付時加以提醒等語可信，佐以系爭支票並非由林素華簽發
    ，已如前述，且之後確實因銀行通知旋辦理掛失止付等情以
    觀，證人林素華所述系爭支票遭竊後被偽造等情，堪予採信
    。至於辯護人以一般人不會自曝犯行，並質疑證人林佩珍、
    李林伴為告訴人林素華之親友，且就被告訴訟外自白拿取3
    張或1張支票，所證不一，難以盡信云云，但被告稱其與證
    人林佩珍、李林伴間並無仇怨糾紛（偵卷第13頁），證人林
    佩珍於詰問過程尚主動更正律師用語，證稱被告的說法為拿
    取，不是說偷等語，並無刻意誇大渲染，且不論實際上拿取
    幾張，本案至少有1張即票號KN0000000號支票為爭議票據，
    有無更多張爭議票據存在等細節不一致，並無礙本案事實之
    認定，辯護人以上開證人證述均不可信，並無可採。
　㈤承上述，被告確實持有系爭支票交予他人行使，而系爭支票
    又非寶合良公司負責人林素華所簽發，被告從未供稱系爭支
    票是由第三人處輾轉流通取得（反而始終稱系爭支票直接來
    自於林素華），其與林素華當時又為夫妻關係而有同居共財
    之機會，若無其他自寶合良公司直接取得票據之合理原因（
    關於被告辯稱支付醫療費等無可採信之票據取得原因，詳後
    述），系爭支票為被告擅自竊取並完成票據應記載事項而偽
    造等情，應堪認定。全案雖因被告否認竊取及偽造有價證券
    之情，以致具體竊取時間、地點及填載票據之手法等事實難
    以精確認定，但因被告於105年9月就將票據交由林清祥調現
    ，故在領取支票本後到交予林清祥前此段期間，應已完成上
    揭竊盜及票據內容之填寫，關於取得地點，依證人林素華所
    稱空白支票本及大小章保管狀況應為家中或公司二處之一，
    又關於票面上日期、金額填載方式，因該部分顯係以人為手
    寫方式而非機器打印，既可認定非林素華所寫，被告也從未
    承認是被告本人親自填寫，認係由不知情之第三人填寫，於
    理並無不合。至於被告及辯護人爭執於被告於警詢（第二次
    ）所述金額及日期叫他人填寫等語（偵卷第18頁）係受劉貴
    忠誘導而內容不實云云，基於該票據並非機器打印之理由，
    不論是被告自己寫或是委請不知情之他人填寫，均無礙系爭
    支票乃被告竊取後偽造之事實認定。
　㈥關於被告辯解不採信之說明
　⒈被告雖辯稱系爭支票為林素華交付用以支付被告之醫療費、
    一般費用云云，但此除據證人林素華證稱並無此事外，系爭
    支票票面金額及發票日之筆跡亦顯非林素華之筆跡（詳如前
    述），而被告於107年6月25日偵查庭先供稱：支票是105年7
    、8月間林素華在新北市○○區○○路000巷00號之1住處給我，
    要支付我的醫療費用，因為我得癌症等語（偵卷第116頁）
    ，於108年3月18日偵查庭改稱：林素華在新北市○○區○○路00
    000號工廠給我。因為日期很長，這是我作為癌症醫療費用
    等語（偵卷第242至243頁），於本院前審時供稱：於105年7
    、8月份開的，當時我住外面，需要醫藥費、生活費，所以
    她（林素華）將金額、日期都填載好的支票給我，支票是在
    家裡交給我的等語(本院前審卷第118頁），於本院時稱：是
    用來支付所有費用，包含醫療和生活等費用（本院卷第251
    頁），有關取得系爭支票之原因，或為醫療費用，或為醫藥
    費及生活費，前後不一，且若係為支付治療癌症之醫療費用
    ，卻又開立1年半後之遠期支票，緩不濟急，有違常情，況
    且發票人是寶合良公司，以公司款項支付個人費用，於法不
    合，是被告所辯取得系爭支票之原因無從採信，難信被告具
    有合法權源而得享該票據權利。系爭支票既然無從證明為特
    定給付目的簽發，難僅因所填入之金額高低，逕認被告並無
    竊取空白支票並據以偽造、行使之動機。至於新婚與否與是
    否下手行竊也無實證上之必然關聯，均不足為有利被告之認
    定。
　⒉辯護人雖以：寶合良公司KN0000000號、KN0000000號支票存
    根所載簽發日僅相隔1天，倘系爭支票為被告所竊取，告訴
    人林素華於104年2月5日簽發KN0000000號支票時，應發現已
    開立前1張支票，焉有可能未察覺系爭KN0000000支票及存根
    有短少之情云云。但票據實務上為因應實際付款需要而簽發
    遠期支票者，實屬常見，檢視偵卷第223頁至第234頁同一支
    票本存根，縱有辯護人所稱林素華有多次同時開立多張支票
    之情形，例如票號KN0000000至403號，一次開立3張、每月5
    號給付房租；票號KN0000000至416號，一次開立9張、每月8
    號給王先生；票號KN0000000至451號，一次開立6張、每月2
    5號給保如（寶如）；票號KN0000000至462號，一次開立6張
    、每月5號給付房租；票號KN0000000至478號，重複開立3張
    給劉秋美；票號KN0000000至487號，重複開立2張給欣力陽
    ，但是除上開情形外，在不同受款人時，例如票號KN000000
    0號支票票載發票日為103年10月30日、票號KN0000000號卻
    為103年9月20日；票號KN0000000與424號、426與427號、43
    9至441號均有時序不合曆法順序之情形，票據流水編號與簽
    發日無必然之順序或邏輯。況且一般人開立支票，係逐頁簽
    發，再撕下交予對方，留下來而成為支票本之第1張支票，
    即為下次簽發之第1張，雖是按票號順序逐頁開立，但不必
    然皆會留意與上一張支票票號有無跳號或前次開立情形，難
    以支票編號或簽發日之記載，即推認告訴人林素華在簽發KN
    0000000號、KN0000000號支票時，必知悉系爭KN0000000號
    支票業已遭使用簽發，是辯護人以此質疑證人林素華證詞之
    憑信，難認有理。
　⒊辯護人又以：寶合良公司以完全空白票據為由掛失支票14張
    ，即KN0000000號、KN0000000號至KN0000000號、KN0000000
    號、KN0000000號、KN0000000號、KN0000000號、KN0000000
    號、KN0000000號支票，但對照告訴人林素華提出之支票存
    根，該等支票中13張支票並非完全空白票據（本院按：其中
    463、468號無存根，狀況不明，故應為12張），而係告訴人
    事後重新開立或改以現金支付，故相關支票未曾提示兌現，
    該等支票既有簽發填載，卻仍遭告訴人空白掛失，足徵本案
    經以相同理由空白掛失之系爭支票，亦係由告訴人填載完成
    並親自交付，告訴人乃因被告與其關係生變，心有不甘，不
    讓被告兌領系爭58萬元之支票，始以完全空白票據為由辦理
    掛失云云。但每張票據之發票行為均各自獨立，無法以其他
    票據之使用狀況推論系爭支票使用情況，且系爭支票之字跡
    與林素華本人字跡不符，並非林素華簽發，已如前述，證人
    林素華證稱在系爭支票遭提示經銀行通知前，僅知可能有支
    票遭竊，但無法確定是哪一張（偵卷第114至115頁），主觀
    上既不知悉簽發支票，以空白掛失自屬當然，何況寶合良公
    司並非偶一、零星使用支票，票務繁多之情況下，告訴人林
    素華一直無法確定丟失幾張支票，直到系爭支票於107年3月
    8日經劉貴忠提示，彰化商業銀行通知寶合良公司是否同意
    兌現，寶合良公司即於次日辦理掛失，縱有辯護人所稱掛失
    前已先查對存根之情，但依卷附票據使用狀況查詢（偵卷第
    187頁）及告訴人提出之支票存根，其中KN0000000號、KN00
    00000號確實無存根但亦未遭提示兌付，寶合良公司因恐有
    其他相同情形出現，乃將該批申領其餘未回籠之支票一併掛
    失，有彰化商業銀行新店分行107年3月9日、107年3月12日
    之票據掛失止付通知書2紙在卷可稽（偵卷第63頁、本院前
    審卷第141頁、第143頁），已詳述其先後掛失之緣由，辯護
    人以不相關之其他票據簽發狀況反推系爭支票必為告訴人簽
    發，難認有據。
　㈦綜上，本件事證已明，被告犯行堪予認定，應依法論科。　
二、論罪、撤銷原判決之說明及科刑　　　　
　㈠按被告行為後，刑法第320條於108年5月29日經總統公布修正
    ，並於同月31日施行，經比較新舊法後，新法刑度（指罰金
    刑）提高，顯未較有利於被告，依刑法第2條第1項前段規定
    ，應適用修正前之刑法第320條第1項。至於刑法第201條於1
    08年12月25日修正公布，同年月27日開始施行，揆其修正理
    由，係將罰金數額調整換算後予以明定，其構成要件及法律
    效果均無變更，即無新舊法比較之問題，應逕適用裁判時法
    即現行法處斷。
　㈡核被告所為，係犯修正前刑法第320條第1項之竊盜罪，及刑
    法第201條第1項之偽造有價證券罪，其盜用印章之階段行為
    及兩度行使有價證券之低度行為，均為意圖供行使之用而偽
    造之高度行為所吸收，不另論罪。被告利用不知情之人填寫
    如附表所示支票金額及發票日而偽造系爭支票，利用不知情
    之劉貴忠行使提示，均屬間接正犯。
　㈢被告竊取告訴人林素華保管之空白支票，再盜用寶合良公司
    、負責人大小章，填寫發票日、票面金額，完成票據行為，
    其所為竊盜及偽造有價證券間，具有行為局部之同一性，係
    以一行為同時觸犯數罪名，為想像競合犯，依刑法第55條從
    一重論以偽造有價證券罪處斷。　
　㈣被告前於100年間因傷害案件，經臺灣新北地方法院以100年
    度易字第2703號判決判處有期徒刑5月，上訴後復經本院以1
    02年度上易字第134號判決駁回上訴確定，並於102年5月27
    日易科罰金執行完畢，有本院被告前案紀錄表附卷可稽，檢
    察官、被告及辯護人於本院審理時對上開紀錄亦均表示無意
    見。被告於有期徒刑執行完畢後5年內，故意再犯本件有期
    徒刑以上之罪，已符刑法第47條第1項之累犯要件。但審酌
    前案之犯罪類型及執行方式、前案執行完畢日距離本案犯罪
    之時間、前案與前案之罪質是否相同、所侵害者是否為具有
    不可替代性、不可回復性之個人法益或其他重大法益、被告
    有無明顯之反社會性格等一切情狀後，認此構成累犯之執行
    紀錄與本件偽造有價證券罪，相隔相當時間，所犯罪質並非
    相同，不能因曾有受徒刑易刑執行完畢，遽認被告個人有何
    個別之社會危害性或再犯危險性，而有對刑罰反應力薄弱之
    特別惡性存在，檢察官亦未就此部分舉證，本院認本件於法
    定刑之範圍內量刑已可充分評價被告之罪責，故不依刑法第
    47條第1項規定加重其刑。
　㈤原審以本件事證明確，因予論罪科刑，固非無見，惟查：被
    告偽造完成系爭支票，就同一張支票先交由不知情之林清祥
    提示調現未果，再交由不知情之劉貴忠提示兌現，其以票據
    權利人身分自居而欲主張行使同一票據權利，且行使過程並
    無另有詐欺等侵害其他個人法益情形，乃對同一被害人之同
    一票據信用法益侵害，故就第二次行使系爭支票之行為仍應
    評價為偽造系爭支票後之行使之低度行為，而為偽造之高度
    行為吸收，不另論罪。原審以時間間隔過久而對被告行使同
    一票據另論行使偽造有價證券罪，並依數罪併罰論科，容有
    未洽。又被告構成累犯之前案紀錄係以繳納易科罰金金額，
    易刑完畢，未入監服刑，所犯傷害罪，與本件偽造偽造有價
    證券罪之罪質不同，檢察官復未舉證被告具有個別的社會危
    害性，不宜加重其刑，原審未及審酌最高法院大法庭裁定意
    旨，依累犯規定加重被告之刑，亦有未當。被告提起上訴，
    指系爭支票係告訴人林素華所簽發交付，非被告所竊取、偽
    造而否犯犯行，並無可採，業經本院說明指駁如前，被告上
    訴否認犯罪，為無理由。然原判決有上開可議之處，難以維
    持，應由本院撤銷改判。　
　㈥爰以行為人之責任為基礎，審酌被告與告訴人林素華原為夫
    妻關係，竟為求己利，擅自竊取告訴人林素華所保管之寶合
    良公司空白支票後，偽造完成票據外觀，再2度持以行使，
    金額達58萬元，若非即時掛失止付，有使寶合良公司票信受
    損之危險，審酌其犯罪之動機、手段、目的、犯後態度、告
    訴人林素華與寶合良公司除空白支票遭竊外，無財產上實際
    損害，兼衡被告自述身體狀況不佳，國小肄業之教育程度、
    生活家庭經濟狀況及前科素行等其他一切情狀，量處如主文
    第2項所示之刑。
　㈦如附表所示支票1紙屬偽造之有價證券，除背面林清祥之背書
    非屬偽造而非沒收範圍外，其餘部分不問屬於被告與否，應
    依刑法第205條規定諭知沒收。　　
據上論斷，應依刑事訴訟法第369條第1項前段、第364條、第299
條第1項前段，判決如主文。
本案經檢察官林卓儀提起公訴，檢察官李豫雙到庭執行職務。
中　　華　　民　　國　　111 　年　　5 　　月　　18　　日
                  刑事第六庭  審判長法　官  劉方慈
                                    法　官  朱嘉川
                                    法　官  許曉微
以上正本證明與原本無異。
如不服本判決，應於收受送達後20日內向本院提出上訴書狀，其
未敘述上訴之理由者並得於提起上訴後20日內向本院補提理由書
（均須按他造當事人之人數附繕本）「切勿逕送上級法院」。
                                    書記官  徐仁豐
中　　華　　民　　國　　111 　年　　5 　　月　　18　　日
附表（即系爭支票票載內容）
 支票號碼 票載發票日 票面金額 發票人 備註 KN0000000 107年3月8日 新臺幣58萬元 寶合良企業有限公司、林素華 背面之林清祥印文1枚非沒收範圍 
附錄：本案論罪科刑法條全文
修正前刑法第320條
意圖為自己或第三人不法之所有，而竊取他人之動產者，為竊盜
罪，處5 年以下有期徒刑、拘役或5 百元以下罰金。
意圖為自己或第三人不法之利益，而竊佔他人之不動產者，依前
項之規定處斷。
前二項之未遂犯罰之。
中華民國刑法第201條
意圖供行使之用，而偽造、變造公債票、公司股票或其他有價證
券者，處3年以上10年以下有期徒刑，得併科9萬元以下罰金。
行使偽造、變造之公債票、公司股票或其他有價證券，或意圖供
行使之用而收集或交付於人者，處1年以上7年以下有期徒刑，得
併科9萬元以下罰金。